【裁判字號】    97,易,2023
【裁判日期】    980602
【裁判案由】    竊盜
【裁判全文】
臺灣板橋地方法院刑事判決              97年度易字第2023號
公  訴  人  臺灣板橋地方法院檢察署檢察官
被      告  甲○○原名李美麗.
選任辯護人  巫坤陽律師
上列被告因竊盜案件，經檢察官提起公訴（97年度偵緝字第560
號），本院判決如后：
    主  文
甲○○竊盜，處有期徒刑陸月，如易科罰金，以銀元佰元折算
壹日。
    事  實
一、甲○○（原名李美麗）與丙○○係朋友關係，因甲○○陸續
    向丙○○借貸金錢，嗣甲○○應丙○○之要求，開立3 紙本
    票（到期日分別為民國94年4 月9 日、94年4 月17日、94年
    5 月20日，面額分別為新臺幣三十萬元、三十萬元及十五萬
    元）予丙○○以供擔保。甲○○竟意圖為自己不法之所有，
    於94年4 月7 日，前往丙○○所經營設於臺北縣三重市○○
    街69號1 樓住處前之檳榔攤，向丙○○佯稱其欲抄寫上述3
    紙本票之金額及到期日，以如期還款云云，要求丙○○提供
    上開本票供其閱覽抄寫，丙○○不疑有他，遂回臺北縣三重
    市○○街69號1 樓之住處，自保險櫃內取出上開3 紙本票後
    再拿至位於其住處前之上開檳榔攤供甲○○抄寫，迨甲○○
    抄寫完畢後，丙○○遂將該3 紙本票置於檳榔攤內之抽屜，
    適有顧客前來購買檳榔，丙○○即走至店外招呼該名顧客，
    甲○○隨即趁隙自抽屜取出前開3 紙本票置於其皮包內後離
    去，以此方式竊得丙○○所持有之上開本票3 紙。適丙○○
    之友人丁○○、乙○○目擊甲○○取走本票並告知丙○○，
    丙○○隨即打開檳榔攤內之抽屜而發現上開本票遭甲○○竊
    取。嗣丙○○遍尋甲○○未著，並寄發郵局存證信函後均未
    果，遂報警處理。
二、案經丙○○訴由臺北縣政府警察局三重分局報請臺灣板橋地
    方法院檢察署檢察官偵查起訴。
    理  由
一、訊據被告甲○○固坦承其與告訴人丙○○係朋友關係等情不
    諱，惟矢口否認有何竊盜犯行，辯稱：伊從未向告訴人丙○○借過錢，亦未曾簽發本票予告訴人丙○○，伊也未於94年
    4 月7 日至丙○○所開設之檳榔攤，並無竊取本票之事云云
    ；惟查：上揭事實，業據證人即告訴人丙○○於本院審理時
    具結證稱：伊和被告都是普通朋友，被告說她在開電動玩具
    店，她說她已經和人合夥，要整理裝潢該電動玩具店，向伊
    借錢，伊就陸續借給她，所借的金額將近七、八十萬元，詳
    細數目伊已經忘記了，．．因為被告欠伊七、八十萬元，被
    告開三張本票給伊，九十三、四年左右開給伊的，在九十四
    年時，被告來伊三重市○○街六十九號阿和檳榔攤，她叫伊
    把那三張本票借她抄，她說時間到，她會把錢匯到伊的帳戶
    ，她怕忘記到期日，結果客人來買檳榔，伊正拿檳榔給客人
    後要走回檳榔攤時，她已經從檳榔攤走出來，和伊擦身而過
    ，並說她有事情，她要先走，改天再來，伊說好，但是另外
    的客人乙○○、丁○○有看到被告從伊的抽屜拿出三張本票
    ，伊跟他們說伊只是拿本票給被告抄，伊發現抽屜內的本票
    不見了，伊就打被告的行動電話，被告關機，後來伊去被告
    家裡找她，都找不到人，伊還寫字條貼在被告的住處，請她
    出面，每隔五天去貼一次字條，伊去被告的娘家也沒有找到
    被告，．．被告坐在伊的檳榔攤裡面，丁○○、乙○○在檳
    榔攤外面，丁○○在窗戶那裡看檳榔攤裡面的電視，因為他
    在看股票，乙○○站在要進去檳榔攤的門口，她站在那邊，
    也是想要跟伊聊天，但是沒有機會和伊聊天，檳榔攤裡面只
    能容納二個人，檳榔攤是有輪子的小房屋，可以推走．．檳
    榔攤設在伊的家前面，伊回家從住處內的保險櫃拿出那三張
    本票，拿到檳榔攤給被告抄，被告抄完後，還給伊，伊放在
    檳榔攤的抽屜內，被告有看到，被告就是坐在抽屜旁邊的位
    置，抽屜沒有鎖等語（見本院98年5 月12日審判筆錄第4 頁
    、第5 頁、第7 頁、第8 頁），並經證人丁○○於本院審理
    時證稱：當時伊有在集美街六十九號檳榔攤旁邊看股票，伊
    坐著，被告和丙○○都在檳榔攤裡面，伊在檳榔攤的外面，
    伊是隔著窗戶看檳榔攤裡面的電視，伊看到剛好老闆娘出去
    賣檳榔給客人，丙○○走出檳榔攤，拿檳榔給客人，伊看見
    被告從抽屜裡面拿出三張本票，放在她的黑色包包裡面去，
    她拉起包包的拉鍊，就離開檳榔攤，．．伊的視線剛好在看
    電視，伊本身有在做生意，伊知道那是本票，伊看到被告動
    手拉抽屜，放到被告的包包裡面，匆忙走掉等語（見本院98
    年5 月12日審判筆錄第11頁、第12頁、第16頁），及證人乙○○於本院審理時證稱：伊站在檳榔攤的門口的左側面，門
    口有個台階，當天伊站在台階那裡看檳榔攤裡面的電視，伊
    看到被告坐在檳榔攤裡面，裡面有二個椅子，聽到被告和丙○○在對話，伊沒有注意他們對話的內容，伊看到他們在研
    究幾張本票，他們二人講一講後，丙○○就把本票放到抽屜
    裡面，後來有客人要買檳榔，丙○○就把檳榔拿到店外面給
    客人，伊看到被告從抽屜裡面拿出三張本票，看一看，就放
    到她的包包裡面，伊知道那是本票，因為伊也被人家欠過錢
    ，．．因為伊不知道本票是丙○○的，或是被告的，是後來
    丙○○回來，伊跟她講剛剛那個小姐有跟你拿本票，伊不知
    道是否她的，丙○○馬上開抽屜，就很緊張大聲說那是她的
    本票等語（見本院98年5 月12日審判筆錄第17頁及第18頁）
    ，復有記載本案3 張本票到期日、面額之郵局存證信函影本
    附卷可稽（見97年度偵緝字第560 號偵查卷第26頁），勾稽
    告訴人丙○○及證人丁○○、乙○○之上開證詞，非僅就被
    告趁丙○○走至上開檳榔攤外招呼顧客之際，並自該檳榔攤
    內抽屜取出前開3 紙本票置於其皮包內後離去等細節均能證
    述綦詳，抑且，告訴人丙○○、丁○○、乙○○所證述案發
    當時被告及丙○○、丁○○、乙○○於上開檳榔攤之相關位
    置，及觀諸告訴人丙○○、丁○○於本院審理時所當庭繪製
    案發當時現場位置圖，均無齟齬之處，參諸證人丁○○、乙○○與被告素不相識，且無怨隙等情，已據被告於本院審理
    時供承在卷（見本院98年5 月12日審判筆錄第16頁及第20頁
    ），證人丁○○、乙○○當無設詞攀誣被告之理，凡此足徵
    告訴人丙○○所指證被告因向其借貸而開立上述3 紙本票，
    嗣假藉抄寫上開本票到期日、面額，並趁洪告訴人於檳榔攤
    外招呼顧客之際，自該檳榔攤內抽屜取出前開3 紙本票置於
    其皮包內後離去等節，尚堪採信。至證人丁○○先於警詢時
    證述其於案發當時只看到丙○○及被告2 人（見94年度他字
    第6067號偵查卷第8 頁），嗣於偵查時則證稱當日目擊被告
    竊取本票時，乙○○有在場等語（見97年度偵緝字第560 號
    偵查卷第52頁），復於本院審理時，證人丁○○經辯護人詰
    問關於案發時究有無見及乙○○乙節，亦有反覆而未能明確
    證述之情（見本院98年5 月12日審判筆錄第14頁），然證人
    丁○○、乙○○於案發當時均在檳榔攤外，並各自在檳榔攤
    側面窗戶及正門口台階觀賞檳榔攤內電視等情，已據證人丙○○、丁○○、乙○○一致證述屬實（見本院98年5 月12日
    審判筆錄第7 頁、第12頁及第17頁），並有告訴人丙○○、
    丁○○於本院審理時所當庭繪製案發當時現場位置圖可稽，
    自不能期丁○○於檳榔攤側面窗戶之位置能清楚見及位於正
    門口台階之乙○○，而證人丁○○與丙○○、乙○○於本院
    審理時就被告趁丙○○走至上開檳榔攤外招呼顧客之際，並
    自該檳榔攤內抽屜取出前開3 紙本票置於其皮包內後離去等
    重要情節既均能證述綦詳，且互核一致，雖證人丁○○之歷
    次證詞，就其於案發當時有無見及另一證人乙○○之枝微末
    節有不一致之情形，惟尚不影響本院就被告確有於上開時、
    地竊取上述3 紙本票所為之認定。是被告前揭所辯，無非係
    事後圖卸責之詞，不足採信。本件事證已臻明確，被告犯行
    洵堪認定，應予依法論處。
二、按法律變更之比較適用，比較時應就罪刑有關之共犯、未遂
    犯、想像競合犯、牽連犯、連續犯、結合犯，以及累犯加重
    、自首減輕暨其他法定加減（如身分加減）與加減例等一切
    情形，綜其全部罪刑之結果而為比較；且就比較之結果，須
    為整體之適用，不能割裂分別適用各該有利於行為人之法律
    ，此即法律變更之比較適用所應遵守之「罪刑綜合比較原則
    」及「擇用整體性原則」（參照最高法院24年上字第4634號
    判例、同院27年上字第2615號判例，及最高法院95年第八次
    刑事庭會議決議）。刑法第41條、第33條業經修正，於94年
    2 月2 日經總統公布，並自95年7 月1 日起施行。經查：
  (一)關於罰金刑，刑法分則編各罪所定罰金刑之貨幣單位原為銀
    元，修正前刑法第33條第5 款規定：「罰金：1 元（銀元）
    以上。」，而依罰金罰鍰提高標準條例規定，就72年6 月26
    日前修正之刑法部分條文罰金數額提高2 至10倍，其後修正
    者則不提高倍數，並依現行法規所定貨幣單位折算新臺幣條
    例規定，以銀元1 元折算新臺幣3 元。修正後刑法第33 條
    第5 款規定：「罰金：新臺幣1000元以上，以百元計算之。
    」，刑法第33條第5 款所定罰金貨幣單位經修正為新臺幣後
    ，刑法分則各罪所定罰金刑之貨幣單位亦應配合修正為新臺
    幣，為使刑法分則編各罪所定罰金之最高數額與刑法修正前
    趨於一致，乃增訂刑法施行法第1 條之1 ：「中華民國94
    年1 月7 日刑法修正施行後，刑法分則編所定罰金之貨幣單
    位為新臺幣。94年1 月7 日刑法修正時，刑法分則編未修正
    之條文定有罰金者，自94年1 月7 日刑法修正施行後，就其
    所定數額提高為30倍。但72年6 月26日至94年1 月7 日新增
    或修正之條文，就其所定數額提高為3 倍。」。從而，刑法
    分則編各罪所定罰金刑之最高數額，於上開規定修正後並無
    不同，惟修正後刑法第33條第5 款所定罰金刑最低數額，較
    之修正前提高，自以修正前刑法第33條第5 款規定有利於被
    告。綜上，本件經綜合觀察全部罪刑比較之結果，依修正後
    刑法第2 條第1 項前段規定，應適用95年7 月1 日修正條文
    施行前刑法第33條第5 款之規定。
  (二)另按，修正刑法係自95年7 月1 日起施行，在此之前，刑法
    分別編有關罰金刑之貨幣單位係銀元；且依刑法分則編應處
    罰金者，應適用罰金罰鍰提高標準條例第1 條、第4 條之規
    定，亦即應按各該具體條文制定或修正之先後，定其提高之
    倍數。惟刑法施行法增訂第1 條之1 ，於95年6 月14日經總
    統公布，並自同年7 月1 日起施行，該條規定：「中華民國
    九十四年一月七日刑法修正施行後，刑法分則編所定罰金之
    貨幣單位為新臺幣。九十四年一月七日刑法修正時，刑法分
    則編未修正之條文定有罰金者，自九十四年一月七日刑法修
    正施行後，就其所定數額提高為三十倍。但七十二年六月二
    十六日至九十四年一月七日新增或修正之條文，就其所定數
    額提高為三倍」，亦即自95年7 月1 日起，刑法分則編所定
    罰金之貨幣單位，由原來之銀元改為新臺幣；且94年1 月7
    日刑法修正時，刑法分則編未修正之條文定有罰金者，自95
    年7 月1 日起，有關罰金之數額提高為三十倍。揭櫫刑法施
    行法規範內容，本即包括規範刑法修正條文施行後所產生新
    舊法如何適用之問題，刑法施行法關於準據法有特別規定者
    ，自應優先於刑法總則第2 條規定而為適用，而刑法施行法
    第1 條之1 既增訂於刑法施行法之規範體系內，並非增訂於
    刑法總則編內，再參照刑法施行法第1 條之1 之立法理由，
    即修正條文說明亦謂「考量新修正之刑法施行後，不再適用
    『現行法規所定貨幣單位折算新臺幣條例』，為使罰金數額
    趨於一致，避免衍生新舊法比較適用問題，以緩和實務適用
    法律之衝擊，爰於不變動罰金數額之前提下，規定第二項如
    上」等語，依該條之立法目的，顯係基於解決新舊法比較適
    用所衍生問題而增訂該條規定以茲適用，則依體系解釋及目
    的解釋，刑法施行法第1 條之1 係新修正刑法第2 條之特別
    規定，而應優先適用（同此見解者，另參呂潮澤，「新修正
    刑法適用問題之探討」，收錄於法官協會雜誌第八卷第一期
    ，頁100） ，本件被告所犯刑法第320 條第1 項之竊盜罪，
    該罪有罰金刑之處罰，則本件逕適用刑法施行法第1 條之1
    之規定即可，毋庸依新修正刑法第2 條第1 項之規定，比較
    刑法施行法第1 條之1 及罰金罰鍰提高標準條例第1 條之規
    定何者有利於被告。
  (三)關於本件被告論罪科刑之部分，固適用修正條文施行前刑法
    第33條第5 款之規定，惟刑法施行法第1 條之1 規定之適用
    ，並非係適用刑法第2 條第1 項規定之結果，而未涉及法律
    變更之比較適用，故本件之法律適用並無悖於前揭判例意旨
    所揭示之「罪刑綜合比較原則」及「擇用整體性原則」，至
    刑法第41條雖經修正，惟易刑處分之相關規定，尚非在上開
    罪刑綜合比較之列，併此敘明（同此見解者，參花滿堂，「
    刑法新舊法比較適用爭議問題研析」；張淳淙，「牽連犯、
    連續犯及常業犯廢除後之實務因應」。均發表於法官協會與
    臺灣高等法院於95年11月10日舉辦之「新修正刑法相關問題
    學術研討會」）。
三、核被告甲○○所為，係犯刑法第320 條第1 項之竊盜既遂罪
    。爰審酌被告為圖脫免債務而竊取告訴人所持有之本票，顯
    漠視他人之財產法益，且其犯後飾詞卸責，並無悔意，行為
    可訾，兼衡被告犯罪之動機、目的、手段及犯罪所得等一切
    情狀，量處如主文所示之刑，以示懲儆。復按刑第41條業經
    修正，於94年2 月2 日經總統公布，並自95年7 月1 日起施
    行，修正前刑法第41條第1 項前段規定：「犯最重本刑為五
    年以下有期徒刑以下之刑之罪，而受六個月以下有期徒刑或
    拘役之宣告，因身體、教育、職業、家庭之關係或其他正當
    事由，執行顯有困難者，得以一元以上三元以下折算一日，
    易科罰金。」，而被告行為時之易科罰金折算標準，依95年
    7 月1 日修正條文施行前罰金罰鍰提高標準條例第2 條前段
    之規定（該條業經總統於95年5 月17日公布刪除，並自95年
    7 月1 日失效），就其原定數額提高為100 倍折算1 日，則
    被告行為時之易科罰金折算標準，應以銀元100 元至300 元
    折算1 日，經折算為新臺幣後，係以新臺幣300 元至900 元
    折算為1 日；惟95年7 月1 日修正條文施行後之刑法第41條
    第1 項前段則規定：「犯最重本刑為五年以下有期徒刑以下
    之刑之罪，而受六個月以下有期徒刑或拘役之宣告者，得以
    新臺幣一千元、二千元或三千元折算一日，易科罰金。」，
    比較修正前後之易科罰金折算標準，以95年7 月1 日修正條
    文施行前刑法第41條第1 項前段規定較有利於被告，依修正
    後刑法第2 條第1 項規定，應適用95年7 月1 日修正條文施
    行前刑法第41條第1 項前段之規定，諭知有期徒刑易科罰金
    之折算標準。又查，被告之犯罪時間，雖係在96年4 月24日
    之前，惟其因本案於95年1 月26日經臺灣板橋地方法院檢察
    署通緝，而於97年2 月20日至警局到案，此有臺灣板橋地方
    法院檢察署95年1 月26日板橋榮偵和緝字第37 9號通緝書及
    臺北市政府警察局大安分局97年2 月20日通緝案件移送書暨
    調查筆錄可稽（見95年度偵字第944 號偵查卷第8 頁，及97
    年度偵緝字第560 號偵查卷第1 頁至第5 頁），則被告顯係
    於中華民國九十六年罪犯減刑條例96年7 月16日施行前經通
    緝，而未於96年12月31日以前自動歸案接受偵查，則依該條
    例第5 條之規定，自不得依中華民國九十六年罪犯減刑條例
    之規定減刑，併此敘明。
據上論斷，應依刑事訴訟法第299 條第1 項前段，刑法第320 條
第1 項，95年7 月1 日修正條文施行後刑法第2 條第1 項前段，
95年7 月1 日修正條文施行前刑法第41條第1 項前段，刑法施行
法第1 條之1 ，95年7 月1 日修正條文施行前罰金罰鍰提高標準
條例第2 條，判決如主文。
本案經檢察官林俊峰到庭執行職務。
中    華    民    國    98    年    6     月    2     日
                  刑事第九庭    法  官 林海祥
上列正本證明與原本無異。
如不服本判決，應於判決送達後10日內敘明上訴理由，向本院提
出上訴狀 (應附繕本) ，上訴於臺灣高等法院。其未敘述上訴理
由者，應於上訴期間屆滿後20日內向本院補提理由書「切勿逕送
上級法院」。
                                書記官  陳金鳳
中    華    民    國    98    年    6     月    3     日
附錄本案論罪科刑法條全文：
中華民國刑法第320條
（普通竊盜罪、竊佔罪）
意圖為自己或第三人不法之所有，而竊取他人之動產者，為竊盜
罪，處 5 年以下有期徒刑、拘役或 5 百元以下罰金。
意圖為自己或第三人不法之利益，而竊佔他人之不動產者，依前
項之規定處斷。
前二項之未遂犯罰之。


司法院資訊處製作；財團法人民間司法改革基金會備份。
